臺灣高等法院刑事判決　　　　　　　　93年度上易字第2116號
　　上　訴　人
　　即自訴人　　乙○○
　　自訴代理人　莊鵬飛律師
　　被　　　告　丁○○
上列上訴人因詐欺案件，不服臺灣板橋地方法院93年度自字第6
號，中華民國93年10月21日第一審判決，提起上訴，本院判決如
下：
    主  文
原判決撤銷。
丁○○意圖為自己不法之所有，以詐術使人將本人之物交付，處
有期徒刑陸月，如易科罰金，以參佰元折算壹日。
    事  實
一、丁○○係福銓建設股份有限公司（以下簡稱福銓建設公司）
    之負責人，於民國九十年三月間，意圖為自己不法之所有，
    向乙○○佯稱願以丁○○個人出資，借用福銓建設公司建築
    執照興建即將取得使用執照之坐落桃園縣龍潭鄉○○村○○
    路「水戶石門」一樓Ａ戶、五樓Ｐ戶等值房屋（以下簡稱系
    爭水戶石門房屋），與登記為乙○○之妻經營之鯨園建設股
    份有限公司（以下簡稱鯨園建設公司）所有坐落苗栗縣竹南
    鎮○市路○段一五八號四樓之一、五樓之一兩戶房屋（以下
    簡稱系爭竹南房屋）互易，致乙○○不疑有詐，而與丁○○
    簽立房地預定買賣契約書二份為憑，並在契約書末尾附記：
    「本買賣契約乙○○以苗栗縣竹南鎮○市路○段一五八號四
    樓之一、五樓之一兩間房子辦理過戶予詹惠貞，於本契約房
    子使用執照取得時辦理過戶，再以相等價值相抵」等字樣。
    嗣乙○○於九十年三月十四日依約將苗栗縣竹南鎮○市路○
    段一八五號四樓之一、五樓之一兩戶房屋移轉登記為丁○○
    之妻詹惠真名下；詎丁○○於辦妥該房屋所有權移轉登記取
    得房屋後，竟未履行相對之系爭水戶石門房屋移轉過戶手續
    ，且於九十一年五月二十八日將其所有桃園縣龍潭鄉○○村
    ○○路「水戶石門」一樓Ａ戶、五樓Ｐ戶房屋（門牌分別編
    為同鄉○○路三三三號一樓及同鄉○○路三三九號五樓之十
    ）以買賣為原因移轉登記予丙○○、涂賢雄二人，經乙○○
    發現，向被告求償未果，始知受騙。
二、案經乙○○提起自訴。
    理  由
一、訊據被告丁○○矢口否認有何詐欺犯行，辯稱：自訴人對於
    被告興建水戶石門房屋之過程及被告之資金情形，甚為瞭解
    ，自訴人係為幫助被告資金週轉，才將系爭竹南房屋過戶予
    被告之妻詹惠真，供被告向銀行貸款之用，簽訂水戶石門之
    買賣契約只是作為日後如無法清償債務時之擔保，並非真要
    互易，系爭水戶石門房屋取得使用執照後，自訴人知道被告
    為向銀行辦理貸款，且與營造廠另有工程糾紛，所以同意被
    告將該二戶房屋信託登記予第三人丙○○、涂賢雄名下，並
    與被告達成協議，約定由被告清償以系爭竹南房屋設定之新
    臺幣（下同）六百萬元抵押貸款後，將竹南房屋返還自訴人
    之妻，嗣因籌款無著，始未履行協議，惟被告對自訴人從未
    施以詐術欺騙，本件應屬單純之民事糾紛等語。
二、惟查右揭事實，業據自訴人指訴歷歷，又被告係於九十年間
    三月間，與乙○○簽立房地預定買賣契約書二份，雙方約定
    被告願以其個人出資借用福銓建設公司建照興建即將取得使
    用執照之坐落桃園縣龍潭鄉○○村○○路「水戶石門」一樓
    Ａ戶、五樓Ｐ戶等值房屋與登記為乙○○之妻經營之鯨園建
    、五樓之一兩戶房屋互易，而鯨園建設公司所有之上開竹南
    房屋係於九十年三月十四日移轉登記於被告之妻詹惠真名下
    ，同日並設定最高限額抵押權六百萬元予中華商業銀行股份
    有限公司等情，有自訴人提出之水戶石門房屋土地預定買賣
    契約書二份及水戶石門房屋之土地及建物登記謄本各二份在
    卷可稽，並為被告所不爭。上開房地預定買賣契約書二份並
    在契約書末尾附記：「本買賣契約乙○○以苗栗縣竹南鎮○
    市路○段一五八號四樓之一、五樓之一兩間房子辦理過戶予
    詹惠貞，於本契約房子使用執照取得時辦理過戶，再以相等
    價值相抵」等字樣。又福銓建設公司所有坐落桃園縣龍潭鄉
    ○○村○○路「水戶石門」一樓Ａ戶、五樓Ｐ戶房屋（門牌
    分別編為同鄉○○路三三三號一樓及同鄉○○路三三九號五
    樓之十）業於九十一年五月二十八日分別以買賣為原因移轉
    登記予丙○○、涂賢雄二人名義，亦有土地及建物登記簿謄
    本各二份在卷可按。
三、被告雖辯稱自訴人係為幫助被告資金週轉，才將系爭竹南房
    屋過戶予被告之妻詹惠真，供被告向銀行辦理貸款之用，簽
    訂水戶石門之房地預定買賣契約書只是作為日後如無法清償
    債務時之擔保，並非真要互易云云。惟按上述房屋預定買賣
    契約書二份，其末尾既已特別附記：「本買賣契約乙○○以
    苗栗縣竹南鎮○市路○段一五八號四樓之一、五樓之一兩間
    房子辦理過戶予詹惠貞，於本契約房子使用執照取得時辦理
    過戶，再以相等價值相抵」等語，其真意自係雙方以房屋互
    易。況其內容並無隻字提及系爭竹南房屋過戶予被告之妻詹
    惠真係為供被告向銀行辦理貸款之用，簽訂水戶石門房屋預
    定買賣契約書只是作為日後如無法清償債務時之擔保，並非
    真要互易等字樣，何況若自訴人僅係為幫助被告週轉資金，
    則只須將上開房屋提供被告當作擔保品直接向銀行辦理貸款
    即可達成目的，又何須大費周章，輾轉先將房屋登記為被告
    妻名下，再由其妻持向銀行貸款？則被告空言契約真意並非
    互易，僅係作為日後如無法清償債務時之擔保云云，自難採
    信。
四、被告另辯稱系爭水戶石門房屋取得使用執照後，自訴人知道
    被告為向銀行辦理貸款，且與營造廠另有工程糾紛，所以同
    意被告將該二戶房屋信託登記予第三人丙○○、涂賢雄名下
    ，並與被告達成協議，約定由被告清償系爭竹南房屋設定之
    六百萬元抵押貸款後，將竹南房屋返還自訴人之妻云云，然
    其所辯為自訴人堅決否認之，聲稱當時和解之真意係被告如
    果有去銀行塗銷抵押，就不用過戶水戶石門房子給伊，如果
    沒有塗銷抵押，還是需要履行（見原審九十三年三月十九日
    準備程序筆錄）。查自訴人雖提出九十一年九月三十日債權
    人會議紀錄及債務清償計畫為證，據以證明其辯解。然查上
    開九十一年九月三十日債權人會議紀錄之日期係九十一年九
    月三十日，顯在本件自訴人與被告雙方所簽立之房屋預定買
    賣契約書及被告將互易之桃園縣龍潭鄉○○村○○路「水戶
    石門」一樓Ａ戶、五樓Ｐ戶房屋（門牌分別編為同鄉○○路
    三三三號一樓及同鄉○○路三三九號五樓之十）於九十一年
    五月二十八日以買賣為原因移轉登記予丙○○、涂賢雄二人
    名義之後，且依該債權人會議紀錄及債務清償計畫並未記載
    自訴人同意被告將該二戶房屋信託登記予第三人丙○○、涂
    賢雄名下。顯見係在被告未能履行上開互易約定之後，於協
    商和解方案時，自訴人始為上述讓步，並非自訴人自始意思
    。更何況被告迄今並尚未清償以系爭竹南房屋設定之六百萬
    元抵押貸款，亦未將竹南房屋返還自訴人之妻。是被告上開
    辯解亦難採信。
五、至於被告辯稱系爭水戶石門房屋取得使用執照後，自訴人知
    道被告為向銀行辦理貸款，且與營造廠另有工程糾紛，所以
    同意被告將該二戶房屋信託登記予第三人丙○○、涂賢雄名
    下云云，其並舉證人丙○○、甲○○到庭作證。惟查證人丙○○於本院九十四年二月三日審理時到庭證稱：「（坐落在
    桃園龍潭鄉的系爭房屋是否是被告賣給你的？）我不知道，
    那是我先生處理的，只是登記在我的名下。我有信託的印鑑
    證明。（當時妳先生是多少錢買的？我忘記了。（當初你是
    否有簽信託契約？）有。（房屋究竟是信託登記在你名下，
    還是賣給你的？）是信託，不是買賣。是否有給價金？（沒
    有。（為何要信託給你？）我不曉得，我先生比較清楚」等
    語（見本院九十四年二月三日審判筆錄）。其就上開房屋是
    否買賣，先稱伊不知道，嗣又稱伊先生比較清楚，是信託，
    而非買賣，何以要辦理信託登記伊不清楚等語，經查依被告
    所提出之信託登記契約記載，係以證人丙○○之名義簽立契
    約，丙○○並在契約上簽名，則證人丙○○就其親自簽立之
    價值不貲房屋何以信託登記伊名下，竟答稱伊並不清楚云云
    ，則該契約之真實性如何，已值存疑。至於證人甲○○於本
    院次一庭期到庭即九十四年三月三日審理時到庭證稱：「（
    被告是否是將房子賣給你？）並不是賣給我，只是暫時過戶
    給我。（他是否有跟你說是用什麼名義登記？）名義上就是
    辦理過戶。（被告是否是說要信託登記？）是的。（為何後
    來是買賣登記？）我不知道。（當時是否有寫信託契約？）
    我不清楚。當初是有填寫一些過戶的資料，其他的我就不清
    楚。（當初是否有寫信託契約？）我不是很清楚，因為當初
    是有寫一些過戶的契約，其中是否有信託契約我不是很清楚
    。（既然不是買賣，為何房屋契約登記是買賣契約？）我只
    是以大家好朋友純粹幫忙而已，我也不是很清楚。（你是否
    曉得什麼是信託？）我不曉得」等語（見本院九十四年三月
    三日審判筆錄）。依其證言既稱被告是說要辦信託登記，何
    以又辦買賣登記伊並不清楚，而就是否有簽立信託契約，則
    又稱伊不清楚，只知道有寫一些過戶的契約云云。查若被告
    所提出之信託契約為真屬，則證人丙○○已稱證人甲○○較
    清楚該情，而依上開信託契約既明載：「信託」等字樣，證
    人甲○○竟稱伊不清楚有無簽定信託契約云云，顯然不合常
    情。再參以被告於原審即辯稱自訴人同意被告將該二戶房屋
    信託登記予第三人丙○○、涂賢雄名下云云，何以在原審歷
    次行準備程序及審理時均未提出該信託契約，而直至原審九
    十三年十月七日辯論終結後，始於九十三年十月十八以書狀
    提出該信託登記契約，況查信託法於八十五年一月二十六日
    即已頒布施行，依該法第四條規定：「以應登記或註冊之財
    產權為信託者，非經信託登記，不得對抗第三人」。若二人
    間確有信託系爭房地之行為，自應依法為信託之登記。若未
    為信託之登記，依信託法第四條第一項，自不得事後主張二
    人間之內部為信託關係，而持以對抗第三人。因而果真是信
    託登記，即應以信託登記名義，不得以買賣登記名義為之。
    本件被告主張其係將上開水戶石門房屋信託登記為丙○○、
    涂賢雄名下，惟依登記資料竟以買賣原因登記，其是否信託
    登記已有可疑。再參以被告所辯該房屋信託登記倘若屬實，
    則雙方纏訟已久，被告在自訴人求償殷切之情形下，自可終
    止其與高寶華、涂賢雄間之信託契約，將上開房屋辦理塗銷
    信託登記歸還登記為自訴人名義以解決糾紛，惟被告迄於本
    院審理時仍稱：「（為何不將這二戶房屋過戶給自訴人？）
    沒有辦法，因為現在這二戶房屋我還在辦理貸款」等語（見
    本院九十四年三月三日審判筆錄），其並無回復登記為自訴
    人名義之意，益見其有不法所有之意圖。從而被告所辯上開
    土地係辦理信託登記予丙○○、涂賢雄名下云云，顯不足採
    。
六、查被告與自訴人既已簽立互易契約，被告竟在自訴人履行房
    屋登記為被告之妻名義後，拒不履行其相對之房屋過戶登記
    ，且將其自己房屋以買賣為原因過戶登記為第三人名義，致
    使自訴人無法登記取得其因互易應獲得之房屋，顯見被告有
    意圖自己不法之所有，並有施展詐術行為。核被告所為，係
    犯刑法第339條第1項之詐欺取財罪，被告詐欺所取得者為坐
    落苗栗縣竹南鎮○市路○段一八五號四樓之一、五樓之一兩
    戶房屋財物，自訴人認被告係犯刑法第339條第2項之詐欺得
    利罪，尚有未當，惟本院於不妨害事實同一之範圍內，得自
    由認定事實，不受自訴狀所記載之法條之拘束，併予敘明。
七、原審未察，遽為無罪之判決，容有未當，自訴人上訴指摘原
    判決不當，其上訴有理由，爰由本院將原判決撤銷改判，並
    審酌被告犯罪之動機、目的、手段、犯罪所生之危害、犯罪
    後之態度尚未與自訴人達成民事和解，賠償自訴人損害等一
    切情狀，量處有期徒刑六月，並諭知易科罰金之折算標準，
    以示懲儆。
據上論斷，應依刑事訴訟法第369條第1項前段、第364條，第299
條第1項前段，刑法第339條第1項，第41條第1項，罰金罰鍰提高
標準條例第1條前段、第2條，判決如主文。
中　　華　　民　　國　　94　　年　　3 　　月　　17　　日
                  刑事第十庭審判長法  官  陳正雄
                                  法  官  許宗和
                                  法  官  許錦印
以上正本證明與原本無異。
不得上訴。
                                  書記官  楊妙恩
中　　華　　民　　國　　94　　年　　3 　　月　　21　　日
附錄本案論罪科刑法條全文：
中華民國刑法【民國 92 年 6 月 25 日 修正】
第339條 (普通詐欺罪)
意圖為自己或第三人不法之所有，以詐術使人將本人或第三人之
物交付者，處五年以下有期徒刑、拘役或科或併科一千元以下罰
金。
以前項方法得財產上不法之利益或使第三人得之者，亦同。
前二項之未遂犯罰之。
